【裁判字號】    98,消債更,703
【裁判日期】    980526
【裁判案由】    聲請更生程序
【裁判全文】
臺灣高雄地方法院民事裁定           98年度消債更字第703號
聲  請  人
即 債務 人  甲○○
上列當事人因消費者債務清理事件聲請更生，本院裁定如下：
    主  文
聲請駁回。
聲請費用由聲請人負擔。
    理  由
一、聲請意旨略以：伊因積欠華泰商業銀行股份有限公司（下稱
    華泰銀行）等債權人計新台幣（下同）10,895,598元，於民
    國95年1 月間依金融主管機關協調成立之中華民國銀行公會
    會員辦理消費金融案件無擔保債務協商機制，與債權人達成
    分期還款協議，同意自95年1 月起、分80期、每月繳納87,5
    35元方式償還，並依協議內容繳款至95年10月止。因負擔沉
    重無法依前開協商繳納，於95年12月與華泰銀行再度協商，
    達成協議，同意自95年12月起，分110 期，利率3%，每月繳
    納68,101元。惟伊任職奇美實業股份有限公司（下稱奇美公
    司），每月平均收入約117,800 元，扣除協商金額及每月償
    還積欠胞妹陳翊榛之債務30,000元後，僅剩餘19,779元；又
    聲請人於96年7 月遭玉山商業銀行強制扣薪3 分之1 ，每月
    扣除協商款後，僅剩餘30,000元，無力清償積欠胞妹之債務
    及生活必要費用，且需扶養父母陳俊吉與陳洪阿春，每月各
    2,000 元，並父陳俊吉患有攝護腺癌、糖尿病、高血壓、心
    臟病等慢性病，時常住院治療，尚需負擔其父之醫藥費用，
    另需負擔子吳牧庭之扶養費、教育費。伊為清償債務已罹患
    身心症，影響工作績效不彰，實有不可清償債務之情事，不
    得已於96年2 月間毀諾，爰依法聲請准允更生等語。
二、按債務人與金融機構協商成立者，不得聲請更生或清算，但
    因不可歸責於己之事由，致履行顯有重大困難者，不在此限
    ；本條例施行前，債務人依金融主管機關協調成立之中華民
    國銀行公會會員辦理消費金融案件無擔保債務協商機制與金
    融機構成立之協商，準用前項之規定；消費者債務清理條例
    （下稱消債條例）第151 條第5 項、第6 項定有明文。衡諸
    債之關係，係以當事人間之信賴關係為基礎，為社會經濟組
    織之重要支柱，故當事人於以法律行為追求自己之利益之際
    ，亦應顧及對方之利益，並考量債權債務在社會上之作用，
    本於誠實及信用之原則，行使債權及履行債務，是對於已陷
    入經濟上困境之消費者，若任其於惡性循環之債務窘境中自
    生自滅，將衍生嚴重之社會問題，難以維持安定之社會經濟
    秩序，故為兼顧債權人、債務人雙方之利益，對陷於經濟上
    困境之消費者，乃允其於消債條例施行後，得選擇以重建型
    之更生程序或清算型之清算程序清理其債務，藉以妥適調整
    債務人與債權人及其他利害關係人間之權利義務關係，保障
    債權人獲得公平受償，並謀求消費者經濟生活之重建復甦機
    會。惟對於已與金融機構協商成立，或於本條例施行前，已
    依金融主管機關協調成立之中華民國銀行公會會員辦理消費
    金融案件無擔保債務協商機制與金融機構成立協商之債務人
    ，若非因不可歸責於己之事由，致履行顯有重大困難，僅係
    為圖謀減免債務，而不為債務之履行，自有違債權契約為誠
    信契約之本旨，故依消債條例第151 條第6 項準用同條第5
    項前段之規定，不得聲請更生或清算，始能避免肇致道德危
    險。又按聲請更生或清算不合程式或不備其他要件者，法院
    應以裁定駁回之，但其情形可以補正者，法院應定期間先命
    補正，消債條例第8 條亦有明文規定。
三、經查：
  (一)聲請人積欠華泰銀行等債權人計10,895,598元債務，前於95
    年1 月間依金融主管機關協調成立之中華民國銀行公會會員
    辦理消費金融案件無擔保債務協商機制與債權人達成分期還
    款協議，同意自95年1 月起、分80期、每月繳納87,535元方
    式償還，並依協議內容繳款至95年10月止。嗣於95年12月與
    華泰銀行再度協商，達成協議，同意自95年12月起，分110
    期，利率3%，每月繳納68,101元，而聲請人僅繳納至96年1
    月止，即未再依協議繼續履行分期償還等情，有聲請人提出
    之債權人清冊1 份、財團法人金融聯合徵信中心當事人綜合
    信用報告1 份、協議書1 份、還款單據1 份（詳卷第11至15
    頁、第107 至115 頁、第20至22頁、第168 至170 頁）等附
    卷可稽。
  (二)查，聲請人於95、96年度所得分別計1,874,624 元、2,018,
    629 元，有95、96年度綜合所得稅各類所得資料清單1 紙（
    詳卷第77、78頁）可按，換算平均每月收入為156,219 元（
    計算式：0000000 元÷12個月＝156218.66 元【元以下四捨
    五入】）、168,219 元（計算式：0000000 元÷12個月＝16
    8219.08 元【元以下四捨五入】）。依內政部社會司96年度
    高雄市每人每月之最低生活標準10,708元，認聲請人每月必
    要生活費為10,708元。又參酌96年度每人免稅額77,000元計
    算每人每月基本生活所需約6,500 元，聲請人依法與其配偶
    吳俊賢扶養其子吳牧庭，有戶籍謄本1 份（詳卷第95至100
    頁）可考，每月支出扶養費計3,250 元（6500 ÷2＝3250）
    ；且依法聲請人與其姐陳慧玲、妹陳翊榛共同扶養父陳俊吉
    、母陳洪阿春，有家族系統表1 紙（詳卷第10頁）可按，是
    聲請人主張每月負擔父陳俊吉、母陳洪阿春各2,000 元，計
    4,000 元，尚屬可信。至聲請人主張另需支出父陳俊吉之醫
    療費用云云，惟聲請人並未說明負擔之醫療費用為何，及提
    出任何單據以為釋明，是難認聲請人確有該項支出。準上，
    聲請人扣除家庭生活費用後，尚有餘款138,564 元（計算式
    ：000000－00000 －0000－0000＝138564）可供清償債務。
    據此，尚難認聲請人所達成之協商條件有何逾越聲請人還款
    能力之情事存在。
  (三)聲請人雖主張遭玉山商業銀行強制執行扣薪3 分之1 ，然該
    扣薪命令係自96年6 月29日起，遭法院強制執行扣薪3 分之
    1 ，有台灣台南地方法院96年6 月29日南院雅96執方字第34
    320 號執行命令1 紙（詳卷第119 頁）可考；是聲請人遭強
    制執行扣薪3 分之1 ，係因聲請人於96年1 月間毀諾所致，
    尚難認為係不可歸責於己之事由，致履行顯有重大困難。又
    聲請人既已負債高達1089萬元以上，本需以較低之標準生活
    而撙節開銷用以償債始符誠信，自不得以無負債人員之一般
    生活標準以上而同為要求，然聲請人在負債甚鉅之情況下，
    仍為自己、配偶及子吳牧庭投保商業保險，有保險單1 份（
    詳卷第171 至178 頁）可考，且其配偶吳俊賢每月收入約
    116,000 元，有96年度綜合所得稅各類所得資料清單1 紙（
    詳卷149 頁）可按，聲請人卻有多筆數萬元至數十萬元不等
    金額，自其華南銀行帳戶匯款至配偶吳俊賢帳戶，有存摺內
    頁影本（詳卷第168 至170 頁）可考；是難認聲請有償債之
    誠信。
  (四)按依債務人與金融機構協商成立者，除非因不可歸責於己之
    事由，致履行顯有重大困難，否則不得聲請更生或清算，消
    債條例第151 條第5 項規定意旨甚明。是債務清償方案成立
    後，應由債務人按其條件履行，惟如於其後發生情事變更，
    在清償期間收入或收益不如預期，致該方案履行困難甚或履
    行不能，而有不可歸責於己之事由，始能聲請更生或清算。
    此項規定旨在避免債務人任意毀諾已成立之協商，濫用更生
    或清算之裁判上債務清理程序，蓋以債務清償方案係經當事
    人行使程序選擇權所為之債務清理契約，債務人應受該成立
    之協議所拘束。債務人既已與金融機構協商成立，如認該協
    商方案履行有其他不適當情形，自仍應再循協商途徑謀求解
    決。查，聲請人自95年1 月間協商成立前，至96年1 月間毀
    諾止，均任職奇美公司，其薪資未有大幅減少或遭解聘等情
    事，甚至有逐年增加之情形，足見聲請人前於95年1 月間債
    務協商成立時，與其於96年1 月毀諾、未依協議還款時，期
    間收入並無任何重大變化，則聲請人既能依原協商條件，依
    約繳付10期、3 期協商應繳納之款項，且聲請人既願與上揭
    金融機關達成還款協商，在無特殊情事之情形下，顯係在綜
    合評估其還款能力後，方與金融機關成立每月還款87,535元
    、68,101元之協商條件。又如前所述，依聲請人每月薪資收
    入足以支應家庭生活費用及履行協商款項，難認其有何履行
    協商之重大困難可言。準此，本件既無情事變更，而聲請人
    亦無重大履行困難之處，倘參諸聲請人復有固定收入之履行
    能力，則其縱有履行不便，亦得經由個別債權銀行協商程序
    以求適當履債，堪認債務人尚乏不可歸責於己致履行顯有重
    大困難之情形可言。
四、綜上所述，本件聲請人聲請更生，既無法立證證明其確於與
    金融機關達成前揭協商後，有不可歸責於己之事由，且依原
    協商條件履行亦非顯有重大困難，應屬聲請更生之要件不備
    ，又無從補正，依首揭條文之意旨，自應駁回其更生之聲請
    。
五、爰依消費者債務清理條例第8 條、第151 條第5 項、第15條
    ，民事訴訟法第78條，裁定如主文。
中    華    民    國    98    年    5     月    26    日
                  民事第五庭  法  官  洪榮家
上為正本係照原本作成
如不服本裁定，應於裁定送達後10日內，以書狀向本院提出抗告
，並繳納抗告費新臺幣1千元
中    華    民    國    98    年    5     月    26    日
                              書記官  胡美儀


司法院資訊處製作；財團法人民間司法改革基金會備份。
